【裁判字號】    97,重抗,20
【裁判日期】    970630
【裁判案由】    聲明異議
【裁判全文】
臺灣高等法院臺南分院民事裁定    97年度重抗字第20號
抗告人  丙○○
        乙○○
        戊○○
上列抗告人因與相對人即執行債權人丁○○、甲○○間聲明異議
事件，對於中華民國97年5月26日台灣台南地方法院95年度執字
第27394號駁回其異議之裁定提起抗告，本院裁定如下：
    主  文
抗告駁回。
抗告程序費用新台幣壹仟元由抗告人負擔。
    理  由
一、按「不動產所有人設定抵押權後，於同一不動產上，得設定
    地上權或其他以使用收益為目的之物權，或成立租賃關係。
    但其抵押權不因此而受影響。前項情形，抵押權人實行抵押
    權受有影響者，法院得除去該權利或終止該租賃關係後拍賣
    之。不動產所有人設定抵押權後，於同一不動產上，成立第
    一項以外之權利者，準用前項之規定。」、「土地所有人於
    設定抵押權後，在抵押之土地上營造建築物者，抵押權人於
    必要時，得於強制執行程序中聲請法院將其建築物與土地併
    付拍賣。但對於建築物之價金，無優先受清償之權。前項規
    定，於第八百六十六條第二項及第三項之情形，如抵押之不
    動產上，有該權利人或經其同意使用之人之建築物者，準用
    之。」，民法第866條、第877條分別定有明文。又「抵押權
    為擔保物權，不動產所有人於設定抵押權後，於同一不動產
    上，固仍得為使用收益，但如影響於抵押權者，對於抵押權
    人不生效力。故土地所有人於設定抵押權後，在抵押之土地
    上營造建築物，並將該建築物出租於第三人，致影響於抵押
    權者，抵押權人自得聲請法院除去該建築物之租賃權，依無
    租賃狀態將該建築物與土地併付拍賣。」（最高法院86年度
    台抗字第588號判例意旨參照）。
二、聲明異議及抗告意旨略以：抗告人戊○○將系爭建物賣給抗
    告人丙○○，2人間就系爭土地係無償借用關係，原裁定於
    無任何證據之情況下逕行認定渠等間有租賃關係而予排除，
    顯有不當。又原審既認為使用借貸為債之關係，拍定人不當
    然繼受，其一方面認為無排除必要，另一方面卻為應予排除
    之認定，其裁定理由矛盾。另無權占用他人土地，既不得在
    拍賣前由執行法院排除，則戊○○、丙○○間之使用借貸關
    係，依舉重以明輕之法理，豈能加以排除？再者，系爭建物
    並無抵押權存在，抗告人丙○○將系爭建物出租給抗告人乙
    ○○，惟丙○○並非系爭土地所有權人，而係系爭建物所有
    權人，並不在民法第866條、司法院院字第1446號解釋或最
    高法院86年度台抗字第588號裁定意旨解釋得除去租賃權之
    範圍內。原裁定竟連同非抵押物之租賃關係一併排除，顯有
    違背法令。抗告人向原執行法院聲明異議，竟遭該院裁定駁
    回，為此提起抗告，請求廢棄原裁定云云。
三、經查：本件執行債權人荷商柯企第三資產管理股份有限公司
    （嗣將債權讓與相對人丁○○、甲○○）以台灣台南地方法
    院91年度重訴字第37號確定判決為執行名義，請求執行法院
    執行拍賣執行債務人之一即抗告人戊○○所有之坐落台南縣
    麻豆鎮○○段1002地號土地（下稱系爭土地），經執行法院
    以95年度執字第27394號受理並調閱90年度執全字第3182號
    、3186號假扣押卷執行在案（按系爭土地為本件強制執行事
    件之乙標標的物，另甲標部分不在本件爭議範圍內，故略）
    。查系爭土地係於民國（下同）80年1月17日，經執行債務
    人即土地所有權人戊○○設定新台幣（下同）2,000萬元之
    最高限額抵押權予債權人台灣中小企業銀行股份有限公司並
    借款，嗣債權人台灣中小企業銀行股份有限公司於95年1月2
    5日將上開債權及擔保抵押權讓與移轉登記予第三人荷商柯
    企第三資產管理股份有限公司，上開資產管理公司嗣再於95
    年12月29日將上開債權讓與相對人。查抗告人戊○○於系爭
    土地上設定系爭抵押權後之88年間，以自己名義在系爭土地
    上興建建號586、門牌號碼為台南縣麻豆鎮○○里○○○路2
    8號之房屋乙棟（下稱系爭建物），待於建築完成及辦妥所
    有權第1次登記後，再於90年3月22日以「買賣」為原因，將
    系爭建物移轉予抗告人丙○○所有，丙○○並於96年10月8
    日具狀向執行法院聲明系爭建物已於同年4月24日起出租予
    抗告人乙○○（租期共9年）之意。嗣系爭土地經執行法院
    定於97年5月5日進行第1次拍賣（系爭建物不在拍賣範圍內
    ，拍定後不點交），其拍賣最低拍賣價額為1,157萬元（相
    對人主張未受償債權金額為本金2,287萬8,000元並加計利息
    、違約金及執行費用等，另甲標之最低拍賣價額為684萬元
    ），因無人應買而宣告流標，需再進行第2次減價拍賣（約
    酌減百分之20），相對人乃於同日具狀向執行法院聲請除去
    系爭不動產之租賃關係並將系爭建物併付拍賣各情，有相對
    人提出之原審法院91年度重訴字第37號判決暨其確定證明書
    、系爭土地及建物登記謄本、債權讓與證明書暨其公告報紙
    、他項權利證明書、土地建築改良物他項權利移轉變更契約
    書、抵押權設定契約書等各乙份為憑，及原執行法院97年5
    月5日拍賣不動產筆錄1份在卷足按，復經本院調取原審法院
    95年度執字第27394號執行卷宗查核屬實在卷。抗告人主張
    執行法院將抗告人丙○○所有之系爭建物與抗告人戊○○所
    有之系爭土地併付拍賣之事實，堪信真正。
四、抗告意旨指摘「戊○○與丙○○間係無償借用關係，並非租
    賃關係，原裁定排除渠等間之租賃關係，於法無據。又系爭
    建物為抗告人丙○○所有，系爭建物並未設定抵押權，原裁
    定將系爭建物之租賃關係（租賃乙○○部分）併予排除，亦
    有違法」云云。惟查：
  (一)按「土地及其土地上之房屋同屬一人所有，而僅將土地或僅
    將房屋所有權讓與他人，或將土地及房屋同時或先後讓與相
    異之人時，土地受讓人或房屋受讓人與讓與人間或房屋受讓
    人與土地受讓人間，推定在房屋得使用期限內，有租賃關係
    。其期限不受第449條第1項規定之限制。」民法第425條之1
    定有明文。茲查，抗告人戊○○於81年6月25日將前開土地
    提供予台灣中小企業銀行股份有限公司（最後讓與丁○○、
    甲○○）設定第一順位2,000萬元最高限額抵押權後而借得
    款項，嗣於88年間在上開土地上興建系爭建物並完成所有權
    第一次登記後，再於90年3月22日以買賣為原因，將系爭建
    物移轉予抗告人丙○○所有，依民法第425條之1推定抗告人
    戊○○與抗告人丙○○間成立租賃關係，抗告意旨主張渠等
    僅成立使用借貸關係，於法不合。況使用借貸關係僅係債的
    關係，僅當事人間有其效力，此項關係不及於嗣後取得土地
    之拍定人，且依舉重明輕之法理，租賃關係既得排除，使用
    借貸關係當然亦在得排除之列，此部分抗告人之抗告，並無
    理由。
  (二)次按系爭1002地號土地係80年1月17日設定最高限額抵押權
    ，88年始興建系爭建物，並於90年3月7日由抗告人戊○○辦
    理第1次所有權登記完畢，抗告人戊○○於同年月22日以「
    買賣」為由辦理建物所有權移轉登記予抗告人丙○○，業見
    上述，系爭建物既係興建於系爭土地設定抵押權之後，依首
    揭說明，原抵押權之權利並不因此而受影響。而系爭土地於
    97年5月5日經執行法院為第1次拍賣，因地上有抗告人丙○
    ○名義所有之系爭建物，且於90年4月24日出租予抗告人乙
    ○○，拍定後不點交，以致無人應買，需再行拍賣，此經本
    院調閱上開卷宗查核屬實，足見系爭建物之存在及出租他人
    ，業已影響系爭土地抵押權之實行，執行法院依相對人之聲
    請，於95年5月7日以95年度執字第27394號執行命令除去該
    建築物之租賃權，依無租賃狀態將該建築物與土地併付拍賣
    （土地抵押權人對於建物賣得價金無受償權），於法洵無違
    誤。
五、綜上所述，抗告人戊○○所有系爭土地與地上建物間，依民
    法第425條第1項之規定，推定有租賃關係存在，因此項租賃
    關係之存在，業已影響系爭土地抵押權之實行，執行法院依
    相對人之聲請以執行命令除去抗告人戊○○與抗告人丙○○
    間之租賃權（含使用借貸關係）及抗告人丙○○與抗告人乙
    ○○間租賃關係，並將系爭建物與系爭土地併付拍賣（土地
    抵押權人對於建物賣得價金無受償權），於法有據。抗告人
    戊○○主張系爭土地與建物間僅係使用借貸關係，並無租賃
    關係存在；抗告人丙○○、乙○○主張系爭建物之租賃關係
    ，依法均不得排除云云，均無理由。原審裁定駁回抗告人等
    之異議，經核並無違誤，抗告意旨空言指摘原裁定不當，求
    為廢棄改判，非有理由，應予駁回。
結論：本件抗告為無理由，依強制執行法第30條之1、民事訴訟
法第495條之1第1項、第449條第1項、第95條、第78條裁定如主
文。
中    華    民    國    97  年    6    月      30     日
                  民事第三庭    審判長法  官  陳光秀
                                      法  官  莊俊華
                                      法  官  曾平杉
上為正本係照原本作成。
如不服本裁定，僅得於收受本裁定正本送達後10日內以適用法規
顯有錯誤為理由，向本院提出再抗告狀（須附繕本）依法應繳納
抗告費新台幣1千元，並委任律師為訴訟代理人，經本院許可後
始可再抗告於最高法院。
中    華    民    國    97  年    6    月      30     日
                                      書記官  葉秀珍
【附記】
民事訴訟法第495條之1第2項準用同法第466條之1第1、2項規定
：
(1)對於第二審判決上訴，上訴人應委任律師為訴訟代理人。但上
  訴人或其法定代理人具有律師資格者，不在此限。
(2)上訴人之配偶、三親等內之血親、二親等內之姻親，或上訴人
  為法人、中央或地方機關時，其所屬專任人員具有律師資格並
  經法院認為適當者，亦得為第三審訴訟代理人。
民事訴訟法第466條之2：
  上訴人無資力委任訴訟代理人者，得依訴訟救助之規定，聲請
  第三審法院為之選任律師為其訴訟代理人。


司法院資訊處製作；財團法人民間司法改革基金會備份。
